最高法院民事判決　　　　　　　　　 110年度台上字第3279號
上　訴　人　施桂榆
訴訟代理人　楊錫楨律師
被 上訴 人　劉永勝
訴訟代理人　王品懿律師
上列當事人間請求拆屋還地等事件，上訴人對於中華民國110年5
月19日臺灣高等法院臺南分院第二審判決（109年度上字第199號
），提起上訴，本院判決如下：
    主  文
原判決關於命上訴人拆除如原判決附圖所示D 地上物之門鎖、容
任且不得妨礙被上訴人使用D 地上物，及該訴訟費用部分廢棄，
發回臺灣高等法院臺南分院。
其他上訴駁回。
第三審訴訟費用關於駁回其他上訴部分，由上訴人負擔。
    理  由
一、被上訴人主張：伊為雲林縣○○市○○段000 地號土地（下
    稱系爭土地）共有人，上訴人雖於民國108 年間依強制執行
    拍賣程序（下稱系爭執行事件），取得坐落系爭土地如原判
    決附圖（下稱附圖）所示A （紅色斜線部分，下同）、B、C
    地上物，然上訴人對系爭土地欠缺合法使用權源，應屬無權
    占有。另系爭土地上如附圖所示D 地上物為訴外人即伊胞兄
    劉永信興建，於107年3月11日由伊受讓取得事實上處分權，
    並非系爭執行事件拍定範圍，惟遭上訴人上鎖等情。爰依民
    法第767條第1項、第821條、第179條前段規定，求為命上訴
    人：㈠拆除A、B、C 地上物，並將占用部分土地返還予伊及
    其他共有人；㈡拆除D 地上物之門鎖，並容任且不得妨礙伊
    使用D地上物；㈢自108年7月12日起至拆除D地上物門鎖、容
    任伊使用D地上物之日止，按月給付新臺幣（下同）271元之
    判決（未繫屬本院者，不予贅述）。
二、上訴人則以：系爭土地原為訴外人即被上訴人之父劉全成所
    有，劉全成並於85年間依序興建B、A、D、C 地上物，嗣將B
    地上物贈與登記予訴外人劉宜昇（劉永信長子、劉全成長孫
    ），A、C、D地上物則為B地上物之從物或附屬建物。伊於10
    8年5月21日拍定取得A、B、C地上物，兩造就A、B、C地上物
    所占土地存有民法第425條之1、第876 條規定之租賃關係及
    法定地上權。劉宜昇將D 地上物一併移交，由伊取得該地上
    物之產權。被上訴人自劉全成繼承系爭土地所有權應有部分
    迄今將近20年，足證其得預期、推認，並已默示同意A、B、
    C 地上物可繼續使用土地至滅失或無法使用時止。基於信賴
    保護原則、維護交易安全及不動產公信公示性，應繼續原來
    之法律關係，被上訴人請求拆屋還地實屬權利濫用，違背誠
    信原則。另系爭土地位處偏僻，生活機能不佳，應以公告地
    價5%計算相當於租金之不當得利為宜等語，資為抗辯。
三、原審廢棄第一審所為駁回被上訴人上開請求部分之判決，改
    判命上訴人給付，理由如下：
  ㈠系爭土地原為劉全成所有，91 年2月25日由劉永信及被上訴
    人分割繼承取得所有權，嗣因拍賣、贈與輾轉為被上訴人與
    訴外人林沅鋒共有（權利範圍各1/2）。坐落系爭土地之B地
    上物係劉永信基於贈與之意，出資以劉宜昇為起造人所建，
    並完成保存登記為劉宜昇所有，應由劉宜昇取得B 地上物所
    有權；A、C地上物為B 地上物之附屬建物，亦為劉宜昇所有
    。上訴人固於108年8月13日因系爭執行事件拍定取得A、B、
    C 地上物之權利，然系爭土地及其地上物自始分屬不同人所
    有，自無適用民法第425條之1、第876條規定之餘地。
  ㈡劉全成同意原劉宜昇所有之A、B、C 地上物坐落系爭土地，
    僅係其等間成立之債之關係，效力不及於上訴人。觀諸系爭
    執行事件拍賣公告載明建物占有使用情形不明，拍定後不點
    交，得標人應自負被訴拆屋還地之危險等內容，可知上訴人
    已知悉該地上物有被拆除之風險；另參以其並有另案標買房
    屋、處理拆屋還地訴訟之相關經驗，仍願以低於市價投標應
    買，難認有何占用土地之信賴保護利益。又上訴人無正當權
    源，欲以低價拍得之A、B、C 地上物繼續占用價值不菲之系
    爭土地，實非事理之平，並妨礙系爭土地之完整利用。被上
    訴人依民法第767條第1項前段、中段及第821 條規定，請求
    拆除A、B、C 地上物及返還占用部分土地予全體共有人，尚
    無權利濫用、違反誠信原則之可言。
  ㈢D 地上物為劉永信原始興建、未辦保存登記、在構造及使用
    上均具獨立性之鐵皮屋，非B 地上物之附屬物，被上訴人前
    已受讓取得事實上處分權。劉宜昇因誤認D 地上物在拍定範
    圍且有事實上處分權，始錯誤移交予非善意之上訴人，劉永
    信或被上訴人既不承認，該無權處分行為自不生效。上訴人
    未證明其對D 地上物取得合法權利卻以門鎖上鎖，根據「法
    官知法」原則，在被上訴人特定之訴訟標的即民法第767 條
    第1 項中段、後段範圍內，應依職權判認被上訴人得類推適
    用該條項規定請求上訴人拆除門鎖，容任且不得妨礙被上訴
    人使用D 地上物。再審酌系爭土地使用分區、申報地價、公
    告現值、周遭環境、地上物使用現況，及兩造不爭之占用面
    積、起迄期間，被上訴人就上訴人無權占用如附圖所示D 區
    塊部分，依民法第179 條前段規定，請求以系爭土地申報地
    價年息8%計算，按月給付271元之不當得利，應屬適當。
  ㈣從而，被上訴人依民法第767條第1項前段、中段、第821 條
    規定，請求上訴人拆除A、B、C 地上物，並將占用部分土地
    返還全體共有人；類推適用同法第767條第1項中段、後段規
    定，請求拆除D地上物門鎖，容任且不得妨礙其使用D地上物
    ；依同法第179條前段規定，請求自108年7月12日起至拆除D
    地上物門鎖、容任其使用D地上物之日止，按月給付271元，
    為有理由，應予准許。
四、本院之判斷：
  ㈠關於廢棄發回（即被上訴人請求拆除D 地上物之門鎖、容任
    且不得妨礙被上訴人使用D地上物）部分：
  1.按當事人主張之單一事實，究竟該當於發生何項法律關係，
    固屬法官依據法律獨立審判職責之法律適用問題，不受當事
    人法律上主張之拘束；惟受訴法院所持法律見解，倘與當事
    人陳述或表明者有所不同，因將影響裁判之結果，審判長自
    應向當事人發問或曉諭，令其就訴訟關係所涉法律觀點，為
    必要之法律上陳述，以盡民事訴訟法第199條第1項、第2 項
    規定之闡明義務，並利當事人為充分之攻擊防禦及適當完全
    之辯論，避免造成突襲性裁判，保障當事人之程序利益。
  2.查被上訴人於本件係以民法第767條第1項前段、中段、後段
    、第821條、第179條前段規定為其權利主張，並稱無依據其
    他法律關係（原審卷一115、146、468頁、卷二79 頁），而
    未主張「類推適用」民法第767條第1項中段、後段規定。原
    審就被上訴人請求上訴人拆除D 地上物門鎖、容任及不得妨
    礙其使用D地上物部分，逕依職權認定得類推適用民法第767
    條第1 項中段、後段規定，所持法律見解，核與被上訴人主
    張有所不同，且將足以影響裁判之結果，卻未令兩造就此為
    必要及適當之辯論，即為上訴人此部分不利之判決，致生法
    律適用之突襲，已有欠當。
  3.其次，所謂類推適用，係就法律未規定之事項，比附援引與
    其性質相類似事項之規定，加以適用，為基於平等原則及社
    會通念以填補法律漏洞的方法。得否類推適用，應先探求法
    律規定之規範目的，再判斷得否基於「同一法律理由」，依
    平等原則將該法律規定，類推及於該未經法律規範之事項。
    又民法第765 條規定：「所有人，於法令限制之範圍內，得
    自由使用、收益、處分其所有物，並排除他人之干渉」，係
    法律賦與物權人自由行使其對物權利之規定，除須受法令限
    制外，所有權人對於不法干涉其所有權行使之人，得依同法
    第767 條規定行使物上請求權，以排除侵害。而違章建築物
    係指違反建築法令，不能取得建築執照，致無從辦理所有權
    登記之建築物。是依法律行為而受讓未辦理保存登記房屋之
    人，固取得該違章建築物之事實上處分權，然該事實上處分
    權究非法律明文保護之物權，且基於公法與私法之法秩序一
    致性要求，違反建築法令之違章建築物，縱因社會上交易之
    現實狀況而可認有事實上處分權，然此權利是否得認與物權
    法上所承認之所有權性質相類似，而可賦與完全相同之效力
    ，並類推適用民法第767 條之規定，自待澄清。原審就此未
    調查審認，並為法律上判斷，記明其理由於判決，逕認被上
    訴人得類推適用民法第767條第1項中段、後段規定為上開請
    求，所為此部分不利上訴人之判斷，要屬率斷，且有判決不
    備理由之違誤。
  4.上訴論旨，指摘原判決關此部分違背法令，求予廢棄，非無
    理由。
  ㈡關於駁回其他上訴（即被上訴人請求拆除A、B、C 地上物、
    返還占用部分土地，及按月給付271元）部分：
  1.原審斟酌全辯論意旨及調查證據之結果，以系爭土地及其地
    上物自始分屬不同人所有，本件無民法第425條之1、第 876
    條規定之適用，劉全成同意劉宜昇使用系爭土地之效力不及
    於上訴人，上訴人亦無值得保護之信賴利益，即其並無占有
    使用系爭土地之正當權源，另劉宜昇錯誤交付D 地上物之無
    權處分行為不生效力。被上訴人依民法第767條第1項前段、
    中段、第821條、第179條前段規定，請求拆除A、B、C 地上
    物、返還占用部分土地，及按月給付D 地上物部分之不當得
    利271 元，並無權利濫用、違反誠信原則，另說明兩造其餘
    攻防方法及所用證據，於判決結果無礙，不逐一論列等情，
    所為關此部分不利上訴人之論斷，經核於法均無違誤。上訴
    人猶就原審採證、認事及適用法律之職權行使，指摘原判決
    此部分不備理由、違背法令，聲明廢棄，不能認為有理由。
  2.末查，審判長依民事訴訟法第199條及第199條之1 規定行使
    闡明權，就被告而言，以其所為事實、證據及法律觀點之聲
    明或陳述有不明瞭或不完足之處，或「已」主張有消滅或妨
    礙原告請求之事由，究為防禦方法或提起反訴有疑義時，始
    應令其敘明或補充，或釐清所主張之法律關係。倘依被告抗
    辯之事實及提出之證據，難認有何不明瞭或不完足之處，復
    無提起反訴之疑義，審判長即無依上開規定予以闡明之必要
    。本件上訴人於事實審之抗辯及舉證，並無不明瞭或不完足
    之處，更從未主張A、B、C地上物得類推適用民法第425條之
    1 規定，推定與系爭土地所有權人存有租賃關係，原審審判
    長就應否類推適用該法律關係，自不負闡明義務。上訴人此
    部分指摘原審未盡闡明義務，容有誤會，附此敘明。
五、據上論結，本件上訴為一部有理由，一部無理由。依民事訴
    訟法第477條第1項、第478條第2項、第481 條、第449條第1
    項、第78條，判決如主文。
中    華    民    國   111    年    1     月    19    日
                      最高法院民事第三庭
                          審判長法官  沈  方  維  
                                法官  鍾  任  賜  
                                法官  張  競  文  
                                法官  方  彬  彬  
                                法官  陳  麗  芬  
本件正本證明與原本無異
                                      書  記  官
中    華    民    國   111    年    2     月    8     日